臺灣高等法院臺中分院民事判決　九十三年度上字第一七七號
　　　上　訴　人　戊○○
　　　　　　　　　甲○○
　　　　　　　　　乙○○
　　　　　　　　　丙○○
　　　　　　　　　丁○○
　　　法定代理人　己○○
右當事人間請求損害賠償事件，上訴人對於民國九十三年四月十三日臺灣臺中地方法
院九十二年度訴字第二七八二號第一審判決提起上訴，本院於九十三年十月二十日言
詞辯論終結，判決如左：
    　主　    文
原判決廢棄。
被上訴人在第一審之訴及假執行之聲請均駁回。
第一、二審訴訟費用由被上訴人負擔。
    　事實及理由
一、按侵權行為依損害發生地之規定，但臺灣地區之法律不認其為侵權行為者不適用
    ，臺灣地區與大陸地區人民關係條例第五十條定有明文，經查，本件被上訴人為
    大陸地區之法人，其主張上訴人等共同侵占該公司在臺灣地區之財產，所主張損
    害之地點係發生於臺灣地區，是本件被上訴人主張上訴人有侵權行為事實，請求
    損害賠償，自應依據臺灣地區之法律，合先敘明。
二、被上訴人於原審起訴主張上訴人丁○○原係伊公司在臺灣地區委聘之會計及出納
    人員，負責登載伊公司在大陸之帳目，以及掌管伊公司在臺灣之資金等財物，於
    民國九十一年一月二十四日與其餘上訴人，共同侵占下列款項(一)伊公司在復華銀
    行所開設之帳號二０九二四０之一帳戶內新臺幣（下同）三百七十三萬三千九百
    六十六元(二)機械工作平臺之二鐵塊，其經出售價金共十六萬九千六百元，(三)原由
    上訴人戊○○代為保管之外幣，兌換新臺幣所得共二十五萬五千一百七十八元，
    共計四百一十五萬八千七百四十四元。爰依侵權行為之法則請求上訴人連帶給付
    所侵占之上開資金四百一十五萬八千七百四十四元，及自起訴狀繕本送達被告翌
    日起至清償日止，按年息百分之五計算之利息。原審判決上訴人應如數給付。上
    訴人提起上訴。被上訴人答辯聲明：駁回上訴。
三、上訴人則以：
  (一)被上訴人公司應於西元二千零一年進行清算，至今已經過二年，應該已經清算完
    結，是其起訴不合法。
  (二)被上訴人公司係由其法定代理人己○○之夫廖福助邀集上訴人戊○○、甲○○、
    乙○○、丙○○等四人共同所投資，而於大陸地區成立該公司，惟為配合大陸地
    區之登記事宜，遂借全益機械板金有限公司（負責人為廖福助，以下簡稱全益公
    司）之名為唯一出資者，而上訴人戊○○、甲○○、乙○○、丙○○等四人等僅
    列名全益公司指定於永紳公司之代表，嗣本件合夥人委請上訴人丁○○共同處理
    合夥關係在臺灣方面之資金管理、帳目登載等事宜，並由各合夥人資金陸續到位
    後，陸續輾轉匯至中國大陸之被上訴人公司以供調度，然仍有部分資金留存在臺
    灣。嗣福助於九十年間驟逝，遂由其繼承人即配偶己○○因繼承而加入合夥關係
    ，並成為永紳公司之法定代理人。
  (三)而依照永紳機械（廣州）有限公司大陸投資設廠股東名冊及公司組織原則章程與
    契約合同之第二條之規定，被上訴人公司之組織、產權及經營權，全屬「臺灣董
    事會」管理與決策，是該公司為上訴人戊○○、甲○○、乙○○、丙○○等四人
    及己○○間之唯一合夥事業，是本件自應依據合夥之法律關係來處理。嗣因經濟
　　環境及經營利弊之考量，臺灣全益公司業己解散註銷，各合夥人乃萌解散之意，
　　除決意解散大陸永紳機械（廣州）有限公司外，並解散合夥關係，並經合夥人戊
　　○○為清算代表執行清算事務，各合夥人於九十年十一月十五日下午二時三十分
　　假忠誠法律事務所舉行清算會議，議決除劃分清償債務及支出費用之數額外，就
　　現存財產返還各合夥人之出資，爰因合夥人己○○所管理之合夥財產（即大陸永
　　紳機械有限公司）遠逾其所得請求返還之出資額上訴人等決意就合夥事業存於臺
　　灣之現實資產，按出資比例先行返還，若有不足，尚須向蘇紐宜追討。是以合夥
　　事業既經全體董事一致同意決議解散，渠等自得依據民法第六百九十二條之規定
　　，就合夥事業事務執行清算。上訴人所主張之金額係屬於前揭合夥財產，上訴人
　　係就屬於自己合夥之財產進行分配，至於被上訴人在大陸地區之財產，上訴人並
　　未加予置喙，但是上訴人一開始就被上訴人公司之財產一起估算，若以臺灣地區
　　之財產分配，仍有不足，故先就臺灣地區之財產為分配。
  (四)又上訴人既先前在臺灣成立合夥關係，資金除匯至大陸之公司供作調度外，仍有
    部分留存在臺灣，可見合夥財產分為二部，一為留在臺灣之部分，其管理運用，
    自應受臺灣合夥關係相當法律之規範，至匯至大陸永紳公司之財產，形式上雖為
    永紳公司之財產，實質上仍為合夥關係之財產，其實際之運用雖受彼岸法令之限
　　制，然既為合夥財產之一部，非不得依合夥關係以為計算。而永紳機械有限公司
　　在中國大陸之廠房，己由己○○出售予他人，所得款項，並己遭己○○悉數侵占
　　入己。
  (五)原審為上訴人敗訴之判決，爰上訴聲明：(一)原判決廢棄。(二)被上訴人在第一審之
    訴及假執行之聲請均駁回。
四、按大陸地區之法人、團體或其他機構，其權利能力及行為能力，依該地區之規定
    ，臺灣地區與大陸地區人民關係條例第四十六條第二項定有明文，故若依大陸地
    區規定具備權利能力及行為能力之法人，於兩岸人民關係條例而言，在臺灣地區
    亦可認為具有權利能力及行為能力。經查，被上訴人係依據大陸地區外資投資法
    令所成立之外商獨資公司，登記證核准存續期間為自西元一千九百九十九年六月
    二十九日起至西元二千零四十七年十月二十三日，此有被上訴人提出之外商投資
    企業財政登記證，組織機構代碼證、會計師審核預測報告書、企業法人營業執照
    、外商投資企業稅務登記證、組織機構代碼證、公司章程影本各一份為證，次查
    ，(一)大陸地區外資企業法第二十一條第一項規定：外資企業終止，應當及時公告
    ，按照法定程序進行清算；(二)被上訴人公司章程第五十六條規定：公司終止經營
　　時，應在終止之日起十五天內對外公告並通知債權人，並在終止公告發出日起十
　　五天內，提出清算程序、原則和清算委員會人選，報原審機關批准後進行清算；
　　是上訴人抗辯被上訴人公司已於西元二千零一年經進行清算程序，如今已經清算
　　完結，除經被上訴人公司否認外，上訴人復未能具體舉證證明，尚難認為被上訴
　　人業經清算完結其法人人格消滅，是被上訴人提起本訴尚有權利能力及行為能力
　　，其起訴仍屬合法，上訴人抗辯被上訴人公司己清算完結，不具當事人能力云云
　　，即無可採。
五、被上訴人起訴主張上訴人丁○○原係伊公司在臺灣地區委聘之會計及出納人員，
    負責登載伊公司在大陸之帳目，以及掌管在臺灣之資金等財物，於九十一年一月
    二十四日與其餘上訴人，共同侵占伊公司現款計四百一十五萬八千七百四十四元
    等情，固據提出永紳機械（廣州）有限公司臺灣合夥人分配表、買賣契約書、臺
    灣股東董事會開會紀錄影本各一份、復華銀行臺中分行九十三年一月二日（93）
    復臺中字第一號函等件為證；唯為上訴人所否認，並以前情置辯。經查：
  (一)查被上訴人原係由訴外人廖福助邀集上訴人戊○○、甲○○、乙○○、丙○○（
    下稱戊○○等四人）等共同出資在中國大陸設廠投資，並以台灣全益機械股份有
    限公司為該公司登記之唯一股東。又上訴人戊○○等四人出資之所有款項，係委
    由上訴人丁○○保管並存放於復華銀行００一三─二二─二０九二四─０一及０
    ０一三─二二─二０九二四─００丁○○之帳戶，於被上訴人公司在中國大陸設
    廠需要資金時，再由丁○○自上開帳戶內經由第三國匯出至該公司或由上訴人戊
    ○○自該帳戶內提款兌換外幣帶至被上訴人公司供為運用等情，業據上訴人陳明
    在卷，亦為被上訴人所是認，並有上訴人所提出之大陸投資設廠股東名冊、支票
    、轉帳傳票、賣匯水單（附本院卷第一三０至一四九頁）、復華商業銀行覆函、
    及所附客戶往來交易明細表（原審卷第一二六至一三一頁）可按。
　(二)按稱合夥者，係當事人約定出資以經營共同事業之法律關係，合夥必須有經營事
　　業，然合夥所經營之事業非限於單一事業，基於合夥關係經營數事業體，亦無不
　　可。故於法律位階上，合夥關係係上位概念，所經營之事業乃下位概念，其理至
　　明；又倘合夥事業關係之事業係成立公司，而所有合夥人皆列名股東，則基於公
　　司法之規定，自應以公司股東定其法律地位，然倘合夥人並未列名公司股東，則
　　各合夥人之關係，仍應以合夥關係定位其法律關係。查本件被上訴人公司係設立
　　於中國大陸之獨立公司，其唯一之股東係台灣全益板金機械有限公司，上訴人雖
　　係被上訴人公司之出資人，然既非該公司之股東，自應認為係屬合夥關係。其在
　　台之資產，自屬該合夥之財產，更不待言。
　(三)又被上訴人主張上訴人侵占其在復華銀行之存款三百七十三萬三千九百六十六
　　元機械工作平台二所出售之價金十六萬九千六百元上訴人戊○○所保管之
　　外幣兌換新台幣所得二十五萬五千一百七十八元等情，固據提出永紳機械（廣州
　　）有限公司臺灣合夥人分配表、買賣契約書、臺灣股東會開會紀錄等件為證；上
　　訴人固不否認開會處分前開財物，唯以前情置辯；經查上揭第一項三百七十三萬
　　三千九百六十六元，係自前開復華銀行帳戶內所提出，該帳戶內之款項，為上訴
　　人戊○○等之合夥財產，有如前述，自不屬被上訴人之財物。上揭第二項機械工
　　作平台，係上訴人戊○○等因應被上訴人公司在大陸設廠之需要，在臺灣所購買
　　，本欲運送至中國大陸交由被上訴人，唯因被上訴人公司將行結束，乃逕行予以
　　出售等情，並為被上訴人所不爭執，是上訴人戊○○等出售上開工作平台所得之
　　價款，仍屬合夥之財產，要無待言。至上揭第三項之外幣，乃戊○○等在臺灣購
　　買，帶至大陸被上訴人公司使用之餘款，己據戊○○等陳明在卷，亦為被上訴人
　　所不爭，則該外幣經兌換新台幣，亦屬合夥之財物自明。
六、綜合上述，本件上訴人等所保管之前開財產，既屬上訴人及蘇紐宜等合夥之財產
    ，非被上訴人公司所有之財產，上訴人等雖予以析分各按出資比例取回，但該財
    產既非被上訴人公司所有，其訴請上訴人返還前開款項，即有未合，不應准許，
    其假執行之聲請亦失所附麗，應併予駁回。原審未察，判決被上訴人應如數給付
    ，並依兩造聲請，命供擔保，分別宣告假執行及免為假執行之判決，即有未合，
    上訴人上訴意旨指摘原判決不當，求予廢棄改判，為有理由，爰由本院將原判決
    予以廢棄，改判如主文第二項所示。
七、據上論結，本件上訴為有理由，依民事訴訟法第四百五十條、第七十八條，判決
　　如主文。
中　　　華　　　民　　　國　　九十三　　年　　 十一　　 月　　　三　　　日
~B1民事第一庭審判長法　官　林陳松
~B2　　　　　　　　法　官　鄭金龍
~B3　　　　　　　　法　官　李寶堂
右為正本係照原本作成。
如對本判決上訴，須於收受判決送達後二十日內向本院提出上訴書狀，其未表明上訴
理由者，應於提出上訴後二十日內向本院提出上訴理由書(須按他造人數附具繕本)。
上訴時應提出委任律師為訴訟代理人之委任狀。具有民事訴訟法第四百六十六條之一
第一項但書或第二項之情形為訴訟代理人者，另應附具律師及格證書及釋明委任人與
受任人有該條項所定關係之釋明文書影本。
~B 　 　　　　　　書記官　林世傑
中　　　華　　　民　　　國　　九十三　　年　　 十一　　 月　　　五　　　日
                                                                        Ｈ
